臺灣高等法院臺中分院民事判決
110年度重上字第252號
上  訴  人  丁○○（即戊○○之承受訴訟人）

法定代理人  己○○  
訴訟代理人  劉文瑞律師
被  上訴人  徐千涵  
訴訟代理人  王炳人律師                
            周銘皇律師              
            柯宏奇律師
上列當事人間請求清償債務事件，上訴人對於中華民國110年8月
26日臺灣苗栗地方法院110年度重訴字第27號第一審判決提起上
訴，本院於111年4月12日言詞辯論終結，判決如下：
    主      文
上訴駁回。
原判決主文第一項更正為：上訴人應於繼承被繼承人戊○○之遺產
範圍内與原審被告庚○○、辛○○連帶給付被上訴人新臺幣1,215萬
元，及原審被告庚○○、辛○○自民國110年3月15日起、上訴人自民
國110年3月5日起，均至清償日止，按週年利率百分之5計算之利
息。
第二審訴訟費用由上訴人於繼承被繼承人戊○○之遺產範圍內負擔
。
    事實及理由
壹、程序方面：
一、按訴訟標的對於共同訴訟之各人必須合一確定者，共同訴訟
    人中一人之行為有利益於共同訴訟人者，其效力及於全體；
    不利益者，對於全體不生效力，民事訴訟法第56條第1項第1
    款定有明文。債權人以各連帶債務人為共同被告提起給付之
    訴，以被告一人提出非基於其個人關係之抗辯，而經法院認
    為有理由者為限，始得適用民事訴訟法第56條第1項之規定
    （最高法院41年度台抗字第10號、108年度台聲字第1300號
    裁定意旨參照）。因此連帶債務人共同被告之一人提起上訴
    ，提出非基於其個人關係之抗辯，第二審法院審理時，程序
    上應先將未提起上訴之其餘共同被告列為視同上訴人處理，
    惟日後判決結果若係上訴駁回，則因其上訴非有利益於共同
    訴訟人，判決書當事人欄毋庸將未提起上訴之其餘共同被告
    列為上訴人。查本件被上訴人以上訴人之被繼承人戊○○及原
    審被告庚○○、辛○○為連帶債務人之共同被告提起給付之訴，
    經原審為被上訴人勝訴之判決，丁○○提起上訴，提出被上訴
    人對主債務人庚○○並無債權存在，無從請求連帶保證人戊○○
    連帶給付等抗辯，此屬非基於其個人關係之抗辯，本院審理
    期間乃將庚○○、辛○○列為視同上訴人，惟經審理結果認丁○○
    上訴為無理由（詳後述），即無民事訴訟法第56條第1項規
    定之適用，其上訴效力不及於庚○○、辛○○，故於當事人欄未
    併列庚○○、辛○○為視同上訴人，合先敘明。
二、次按不變更訴訟標的，而補充或更正事實上或法律上之陳述
    者，非為訴之變更或追加，民事訴訟法第256條定有明文。
    查被上訴人於原審主張依下述系爭協議書之法律關係，請求
    庚○○、辛○○、戊○○連帶給付新臺幣（下同）1,215萬元本息
    ，經原審判決被上訴人勝訴，然因戊○○已於民國110年8月26
    日死亡，由上訴人限定繼承並聲明承受訴訟（見原審卷第21
    5頁、227頁），被上訴人乃變更聲明為：丁○○應於繼承戊○○
    之遺產範圍内與庚○○、辛○○連帶給付被上訴人1,215萬元本
    息（見本院卷第94頁），並未變更訴訟標的，揆諸前揭規定
    ，核屬補充或更正事實上及法律上之陳述，非為訴之變更或
    追加，應予准許，併予敘明。
貳、實體方面：
一、被上訴人主張：庚○○因挪用壬○科技有限公司（下稱壬○公司
    ）款項，導致該公司股東即伊虧損，遂邀同辛○○、戊○○為連
    帶保證人，同意分期賠償伊共1,215萬元，伊與庚○○、辛○○
    、戊○○（下稱庚○○等3人）並於110年1月7日、8日簽署還款
    協議書（下稱系爭協議書），庚○○另於110年1月8日簽發面
    額1,215萬元之本票乙紙（下稱系爭本票）予伊以為擔保。
    詎庚○○於第一期即未清償，雖經催討，均不置理，依系爭協
    議書之約定，上開款項已視為全部到期；另伊否認有庚○○、
    辛○○係遭威脅簽立系爭協議書及系爭本票之事等情。爰先位
    依系爭協議書所生之債權請求權，請求庚○○等3人連帶給付1
    ,215萬元，及自支付命令送達翌日即庚○○、辛○○自110年3月
    15日起、戊○○自110年3月5日起，均至清償日止，按年息百
    分之5計算之利息；備位依系爭本票及系爭協議書，請求庚○
    ○給付1,215萬元，及自110年7月28日起至清償日止，按年息
    百分之5計算之利息（原審為被上訴人先位之訴勝訴之判決
    ，上訴人不服，提起上訴）。並答辯聲明：上訴駁回（另更
    正聲明如主文第二項所示）。
二、上訴人則以：被上訴人並未舉證證明庚○○有挪用壬○公司1,2
    15萬元，且縱庚○○挪用壬○公司之款項，受害者為壬○公司，
    被上訴人無權與庚○○訂立系爭協議書而要求庚○○向其清償挪
    用自壬○公司之款項。再者，戊○○於110年1月7日簽署系爭協
    議書時，其上還款總金額、分期方式均屬空白，嗣被上訴人
    於110年1月8日填載空白處內容前，並未與戊○○商議確認。
    且被上訴人於110年1月27日將完整填載之系爭協議書翻拍後
    以LINE傳送予戊○○，戊○○因身體極度不適之已讀不回，僅係
    單純沉默，並非默示同意。是以，系爭協議書之必要之點，
    並未經被上訴人與戊○○意思表示合致，自不能認已有效成立
    。被上訴人依系爭協議書請求戊○○為給付，並無理由等語，
    資為抗辯。並上訴聲明：(一)原判決不利於上訴人部分廢棄
    。(二)上開廢棄部分，被上訴人於第一審之訴及假執行之聲
    請均駁回。
三、兩造經本院整理及簡化爭點如下（見本院卷第94頁）：
(一)兩造不爭執事項：
　1.被上訴人及庚○○等3人有於110年1月7、8日簽署系爭協議書
    ，約定「立書人：甲方徐千涵（貸與人）、乙方庚○○、丙方
    戊○○、丙方辛○○（借用人之連帶保證人）。茲為還款事宜，
    甲乙丙三方同意訂定本契約，並共同遵守下列事項：本人庚
    ○○因挪用壬○科技有限公司之款項（開空頭支票、報假帳）
    造成公司股東徐千涵虧損，經查證屬實。本人庚○○願意承擔
    一切法律責任並且還清所有挪用之款項。每月（11）日還68
    ,000元整，如一期未按實給付，則視為全部到期且甲方可提
    出告訴。連帶保證：乙方如未依本契約履行債務時，甲方得
    向丙方連帶請求乙方所積欠之債務，丙方願意放棄先訴抗辯
    權，絕無異議」，並註記「分15年攤還」（見原法院110年
    度司促字第1061號卷【下稱支付命令卷】第9頁），而其中
    除「（11）、68,000、分15年攤還、辛○○之簽名、地址及印
    文」係於同年月8日方填載外，其餘內容均係於同年月7日填
    載完畢（見原審卷第43至45頁、第87頁）。
  2.被上訴人持有庚○○所簽發之系爭本票（見支付命令卷第11頁
    ），被上訴人與庚○○就系爭本票為直接前後手關係。
  3.被上訴人執系爭協議書及系爭本票向原法院聲請核發支付命
    令，原法院以110年度司促字第1061號支付命令命「上列債
    務人（即庚○○等3人）應向債權人（即被上訴人）給付1,215
    萬元，及自本支付命令送達翌日起至清償日止，按年息百分
    之5計算之利息，並連帶賠償程序費用500 元」（見支付命
    令卷第19頁），該支付命令於110年3月4日對庚○○等3人寄存
    送達，經戊○○於同日領取，庚○○、辛○○則未領取（見支付命
    令卷第25至29頁、原審卷第37至39頁）。
(二)兩造爭執事項：
  1.被上訴人先位依系爭協議書請求庚○○等3人連帶給付1,215萬
    元，有無理由？系爭協議書是否經被上訴人及庚○○等3人意
    思表示合致而有效成立？戊○○於110年1月8日補填系爭協議
    書時，是否在場？其內容是否經過戊○○之同意？庚○○、辛○○
    簽署系爭協議書是否有經他人威脅？渠等主張撤銷同意系爭
    協議書之意思表示，是否有理由？
  2.被上訴人備位依系爭協議書、系爭本票請求庚○○給付1,215
    萬元，有無理由？　　
四、得心證之理由：
(一)系爭協議書有效成立：
　1.按保證契約之成立，祇須有主債務存在，保證人對債權人表
    示為保證之意旨即足，至於保證責任之範圍如何、期限若干
    ，則非契約之要素。又解釋契約，固須探求當事人立約時之
    真意，不能拘泥於契約之文字，但契約文字業已表明當事人
    真意，無須別事探求者，即不得反捨契約文字而更為曲解（
    最高法院107年度台上字第875號、111年度台上字第150 號
    判決意旨參照）。
　2.依系爭協議書內容記載：「立書人：甲方徐千涵（貸與人）
    、乙方庚○○、丙方戊○○、丙方辛○○（借用人之連帶保證人）
    。茲為還款事宜，甲乙丙三方同意訂定本契約，並共同遵守
    下列事項：本人庚○○因挪用壬○科技有限公司之款項（開空
    頭支票、報假帳）造成公司股東徐千涵虧損，經查證屬實。
    本人庚○○願意承擔一切法律責任並且還清所有挪用之款項。
    每月（11）日還68,000元整，如一期未按實給付，則視為全
    部到期且甲方可提出告訴。連帶保證：乙方如未依本契約履
    行債務時，甲方得向丙方連帶請求乙方所積欠之債務，丙方
    願意放棄先訴抗辯權，絕無異議」，戊○○於110年1月7日簽
    署系爭協議書時，其上雖未記載庚○○所願還清之挪用壬○公
    司款項金額，固為兩造所不爭執；然系爭協議書已載明：「
    本人庚○○因挪用壬○科技有限公司之款項（開空頭支票、報
    假帳）造成公司股東徐千涵虧損，經查證屬實。本人庚○○願
    意承擔一切法律責任並且還清所有挪用之款項」等語，其保
    證範圍已可得確定為「庚○○願還清所挪用壬○公司款項」之
    主債務；並載明：「連帶保證：乙方如未依本契約履行債務
    時，甲方得向丙方連帶請求乙方所積欠之債務，丙方願意放
    棄先訴抗辯權」，且經戊○○於連帶保證人（即丙方）欄簽名
    ，而對債權人即被上訴人表示為保證之意旨，足認系爭協議
    書業已有效成立。
　3.上訴人雖辯稱系爭協議書因必要之點未經被告戊○○同意而未
    成立等語。然查，兩造固不爭執於110年1月8日填載系爭協
    議書其餘內容時，戊○○未在場（見原審卷第87、103至104、
    113頁），惟依上所述，戊○○既有表明為保證之意旨，且其
    保證範圍已可得確定，揆諸前揭說明，兩造就系爭協議書之
    必要之點意思表示已然合致，至於同年月8日所填載之還款
    方式：「（11）、68,000、分15年攤還」，並非保證契約之
    要素，無礙於系爭協議書之成立。況依被上訴人所提出與戊
    ○○間之LINE對話紀錄所示，被上訴人於110年1月7日確有傳
    送系爭協議書內容予戊○○（見原審卷第143至159頁），並於
    同年月27日將系爭協議書、系爭本票紙本翻拍後傳送予戊○○
    ，並向戊○○表示「要寄給你嗎？」，經戊○○端已讀上開訊息
    未回覆（見原審卷第163至165頁），且就系爭協議書內容，
    亦未有何反對之表示，可見戊○○於簽署系爭協議書表明保證
    意旨後，亦已知悉具體保證債務範圍。則系爭協議書既未另
    行約定被上訴人、庚○○填載系爭協議書其餘內容後，需再次
    經戊○○同意後方生保證契約之效力等情，而戊○○讀取被上訴
    人傳送之訊息後，亦未曾表示擔保債務總金額需經其同意或
    有為何反對之意，難認戊○○於110年1月7日簽署系爭協議書
    後，須待被上訴人、庚○○再次將具體還款金額、還款方式告
    知戊○○經其同意後，其保證契約始成立生效。上訴人上開所
    辯，洵非有據。
　4.上訴人雖又主張：被上訴人並未舉證證明庚○○有挪用壬○公
    司1,215萬元，且縱有之，受害者為壬○公司，被上訴人無權
    與庚○○訂立系爭協議書而要求庚○○向其清償挪用自壬○公司
    之款項云云。惟查，依系爭協議書記載：「立書人：甲方徐
    千涵（貸與人）、乙方庚○○、丙方戊○○、丙方辛○○（借用人
    之連帶保證人）。茲為還款事宜，甲乙丙三方同意訂定本契
    約，並共同遵守下列事項：本人庚○○因挪用壬○科技有限公
    司之款項（開空頭支票、報假帳）造成公司股東徐千涵虧損
    ，經查證屬實。本人庚○○願意承擔一切法律責任並且還清所
    有挪用之款項」、「乙方如未依『本契約履行債務』時，甲方
    得向丙方連帶請求乙方所積欠之債務，丙方願意放棄先訴抗
    辯權，絕無異議。如造成甲方之損害或甲方因此而致生相關
    費用（包含但不限於訴訟費用、律師費用），乙方及丙方並
    應連帶賠償之。強制執行：乙方如有對於『本協議之金錢給
    付』不為清償時，乙方和丙方願逕受強制執行，絕無異議...
    」（見支付命令卷第9頁）。依系爭協議書內容所示，被上
    訴人與庚○○間，係出於庚○○挪用公司款項、開空頭支票、報
    假帳等侵權糾紛之緣由，因而簽訂系爭協議書，約定以被上
    訴人為貸與人、庚○○為借用人、戊○○、辛○○為連帶保證人，
    由庚○○分期清償系爭協議書所約定之債務，如庚○○未依系爭
    協議書履行債務時，被上訴人得向庚○○等3人請求連帶給付
    之，而以系爭協議書約定之債務解決原有侵權糾紛，核其性
    質，係屬雙方為解決上開爭執互相讓步而成立之合意，上訴
    人縱使爭執庚○○上開侵權事實，然庚○○仍猶願意與被上訴人
    成立系爭協議以解決雙方前揭糾紛，基於契約自由原則，本
    無不可，上訴人上開所辯，委無可採。是認依系爭協議書所
    約定之主債務仍屬存在，上訴人自應受系爭協議書效力之拘
    束。
  5.至系爭協議書之效力存否乙節，雖經庚○○、辛○○於原審主張
    簽訂系爭協議書所為意思表示係遭被上訴人夫婿威脅，並撤
    銷同意系爭協議書之意思表示等語；惟按民法第92條第1項
    前段規定，因被詐欺或被脅迫而為意思表示者，表意人得撤
    銷其意思表示。所謂因被脅迫而為意思表示，係指因相對人
    或第三人以不法危害之言語或舉動加諸表意人，使其心生恐
    怖，致為意思表示而言。當事人主張其意思表示係因被詐欺
    或脅迫而為之者，應就其被詐欺或被脅迫之事實，負舉證之
    責任（最高法院95年度台上字第2948號判決意旨參照）。庚
    ○○、辛○○主張上情，既為被上訴人所否認，自應由渠等就該
    有利於己之事實負舉證之責。經查，庚○○雖曾於原審表示將
    提出「LINE」對話紀錄為證，然經原審諭知應於110年8月6
    日前提出（見原審卷第108至109頁），嗣於原審同年月17日
    行言詞辯論程序時表示：其因工作受傷手機毀損，如送修修
    復將提出（見原審第128頁、131至132頁），然均未提出，
    已難憑信；況庚○○於原審表示：原欲提出之「LINE」、簡訊
    內容包括必須戊○○作保，如果願意作保，就不會告刑事，而
    且民事可以慢慢還錢，否則就會附帶刑事來告我，印象就是
    這些，其餘記不起來等語（見原審卷第129頁），然該等情
    節不僅為被上訴人所否認（見原審卷第129頁），且該等情
    節縱使存在，被上訴人若認庚○○有犯罪嫌疑，而其為被害人
    ，本得行使刑事告訴權，亦難認係屬不法惡害告知之脅迫；
    此外，復未據庚○○、辛○○提出其他證據證明之，故渠等主張
    依民法第92條第1項規定撤銷同意系爭協議書之意思表示，
    即屬無據，系爭協議書自不因而失其效力，上訴人仍應受其
    拘束，併予敘明。
(二)被上訴人得依系爭協議書約定請求上訴人負連帶給付責任：
　1.基上所述，系爭協議書既屬有效成立，而依系爭協議書所示
    ，庚○○為主債務人，辛○○、戊○○為連帶保證人，並有約定一
    期未付、全部債務視為到期之加速條款，且依其上所載「每
    月68,000元，分15年攤還」之還款方式計算其債務總額為12
    ,240,000元，與庚○○所簽發系爭本票之票面金額1,215萬元
    相當，足認被上訴人主張系爭協議書之債權金額為1,215萬
    元，應屬有據。
　2.按繼承人自繼承開始時，除本法另有規定外，承受被繼承人
    財產上之一切權利、義務。但權利、義務專屬於被繼承人本
    身者，不在此限。繼承人對於被繼承人之債務，以因繼承所
    得遺產為限，負清償責任。民法第1148條定有明文。稱保證
    者，謂當事人約定一方於他方之債務人不履行債務時，由其
    代負履行責任之契約；連帶債務之債權人，得對於債務人中
    之一人或數人或其全體，同時或先後請求全部或一部之給付
    ；連帶債務未全部履行前，全體債務人仍負連帶責任，民法
    第739條、第273條分別定有明文。保證債務之所謂連帶，係
    指保證人與主債務人負同一債務，對於債權人各負全部給付
    之責任者而言，此就民法第272條第1項規定連帶債務之文義
    參照觀之甚明。故連帶保證與普通保證不同，縱使無民法第
    746條所揭之情形，亦不得主張同法第745條關於檢索抗辯之
    權利（最高法院45年度台上字第1426號判決意旨參照）。查
    戊○○於110年8月26日死亡，上訴人為其繼承人，未聲明拋棄
    繼承，已辦理限定繼承等情，有戶籍謄本、繼承系統表、臺
    灣臺北地方法院110年9月28日○○○○110年○○0000字第0000000
    000號函、臺灣臺北地方法院家事法庭110年12月23日○○○○○1
    10年度○○0000字第0000000000號函（見原審卷第213至221頁
    、本院卷第85頁）及調閱臺灣臺北地方法院110年度司繼字
    第2466號卷可稽。惟民法第1148條規定（於98年6月10日修
    正為上述內容）本即係採全面限定繼承原則，無庸繼承人特
    別聲明，是依上開規定，戊○○過世後，系爭協議書關於連帶
    保證之權利義務關係即應由上訴人承受，而於繼承戊○○之遺
    產範圍內，與庚○○、辛○○負連帶清償責任。從而，被上訴人
    依系爭協議書約定，主張上訴人應於繼承戊○○之遺產範圍內
    對其負連帶清償責任，核屬有據。本件被上訴人先位之訴既
    經准許，其備位請求即無審酌之必要，附此敘明。　
五、綜上所述，被上訴人依系爭協議書約定，請求上訴人於繼承
    戊○○之遺產範圍内，與庚○○、辛○○連帶給付1,215萬元，及
    庚○○、辛○○自110年3月15日起、上訴人自民國110年3月5日
    起（見支付命令卷第25至29頁、原審卷第37至39、102頁）
    ，均至清償日止，按年息百分之5計算之利息，自屬正當，
    應予准許。從而原審為上訴人敗訴之判決，並無不合。上訴
    論旨指摘原判決此部分不當，求予廢棄改判，為無理由，應
    駁回上訴。又被上訴人已因上訴人繼承戊○○之遺產並承受訴
    訟，而更正其於原審應受判決之聲明如前所述，則原判決主
    文第一項之記載應予更正如本判決主文第二項所示。
六、本件事證已臻明確，兩造其餘之攻擊或防禦方法及所提之證
    據，經本院斟酌後，認為均不足以影響本判決之結果，爰不
    逐一論列，附此敘明。
七、據上論結，本件上訴為無理由，依民事訴訟法第449條第1項
    、第78條，判決如主文。
中　　華　　民　　國　　111 　年　　4 　　月　　26　　日
              民事第五庭    審判長法　官  游文科
                                  法　官  李慧瑜
                                  法　官  吳崇道
正本係照原本作成。
上訴人得上訴。
如不服本判決，須於收受判決送達後20日內向本院提出上訴書狀
，其未表明上訴理由者，應於提出上訴後20日內向本院提出上訴
理由書狀（均須按他造人數附具繕本）。因疫情而遲誤不變期間
，得向法院聲請回復原狀。
上訴時應提出委任律師為訴訟代理人之委任狀。具有民事訴訟法
第466條之1第1項但書或第2項之情形為訴訟代理人者，另應附具
律師及格證書及釋明委任人與受任人有該條項所定關係之釋明文
書影本。如委任律師提起上訴者，應一併繳納上訴審裁判費。

                                  書記官  洪郁淇
　　　　　　　　　　　　　　　　　
中　　華　　民　　國　　111 　年　　4 　　月　　26　　日